臺灣臺北地方法院民事判決　　　　　　　95年度訴字第6347號
原　　　告　甲○○
訴訟代理人　丙○○律師
被　　　告　乙○○
訴訟代理人　湯明亮律師
上列當事人間返還價金事件，本院於九十六年三月二十日言詞辯
論終結，判決如下：
    主  文
原告之訴及其假執行之聲請均駁回。
訴訟費用由原告負擔。
    事實及理由
一、原告主張：其經由陳盈惠、陳茂彬向被告之售屋代理人 (民
    法第244條履行輔助人)王昱文接洽購買房地坐落台北市○○
    段○○段141地號，門牌號編台北市信義區○○○路○段363
    號二樓之1之房屋（下稱系爭房屋）。竟由王昱文迭向陳盈
    惠、陳茂彬、先後前去看屋之原告、陳麗玲、陳學良，詐稱
    故意不為告知，該屋挑高其內之夾層，計入全部建物之總坪
    數內，致原告誤以為係建商使用執照請領完畢事後施工依合
    乎一定安全比率而補行裝潢之夾層，故而購買並給付新台幣
    （下同）60萬元予被告。被告如此施以詐術並陷原告於錯誤
    並簽約給付款項之行為，致原告本以為多行支出之金錢，為
    夾層每坪造價成本新台幣5萬元之施工費用，現竟多行支出
    每坪高達當地房價成本近台幣50萬元之費用，其於交易上之
    價值，顯屬差距過大，其意思表示亦有錯誤，為此原告已二
    次委請律師，表明撤銷買賣契約，請求返還已付價金，回復
    原狀之旨，然被告均置之不理，爰依民法第92條、第88條、
    第113條、第114條規定起訴，並聲明：(一)被告應給付原告60
    萬元，及自起訴狀繕本送達翌日起至清償日止，按年息5﹪
    計算之利息。(二)願供擔保請准宣告假執行。
二、被告則以下列等語置辯：
  (一)原告向被告購買系爭房地之前，即多次前來看屋，並審閱過
    土地、建物所有權狀及土地、建物登記謄本，此外，簽約之
    代書亦係原告所覓，最後原告才與被告簽訂不動產買賣契約
    書，以880萬元向被告購買系爭房地，原告並於簽約當日交
    付票面金額為27萬元及30萬元之支票二紙，作為第一期簽約
    款及第二期備證款（另3萬元訂金已於簽約前幾天先行支付
    ），而後，原告即委託自己所覓之代書辦理契稅、土地增值
    稅單之申報等手續，詎上開稅單核發下來之後，原告竟反悔
    不買，並以遭受訴外人王昱文詐騙為由，主張撤銷本件買賣
    契約，惟查訴外人王昱文接洽原告及其親友前來看屋，從未
    施以詐術，原告之主張，完全係反悔不買之藉詞，根本並非
    事實，被告對原告之主張，予以否認，況且本件房地買賣價
    金非小，原告及其親友又曾至現場看屋多次，簽約之前並詳
    加審閱所有權狀及登記謄本，最後才決定簽約，如謂原告係
    在被告施以詐術陷於錯誤才簽約付款云云，誰能相信？因此
    本件並無詐欺或錯誤可言。
  (二)系爭房地坐落於台北市○○○路○段，屬台北市精華地區，
    被告因原告違約且要求代書留置土地建物所有權狀，導致系
    爭房地至今無法處理，被告需繳納高額的銀行貸款利息，損
    失甚鉅，則沒收60萬元違約金並無過高情事。
  (三)並聲明：(1)原告之訴駁回。(2)如受不利判決，願供擔保請准
    宣告免為假執行。
三、兩造不爭執之事實：
  (一)被告委由訴外人王昱文代理其處理系爭房地出售之事，並由
    王昱文向原告及原告之親友陳盈惠、陳茂彬、陳麗玲說明房
    屋現況。
  (二)原告於95年4月15日與被告簽訂系爭不動產買賣契約書，以
    880萬元向被告購買系爭房地 (即座落台北市○○區○○段
    四小段141、141-1、140-7地號土地，權利範圍各10000分之
    38，暨其上建號1566，門牌號碼台北市信義區○○○路○段
    363號2樓之1房屋，權利範圍全部，及共用部分1882建號，
    權利範圍100000之101、共用部分1883建號，權利範圍10000
    0之483)，原告除於簽約前給付現金3萬元作為訂金外，並於
    簽約當日交付付款人為華南銀行忠孝東路分行，支票號碼為
    TC0000000號及TC0000000號，票面金額分別為27萬元及30萬
    元之支票二紙予被告，作為第一期簽約款及第二期備證款。
  (三)原告於95年4月21日委請律師發函撤銷被詐欺買受系爭房地
    之意思表示。被告則於95年5月1日委請律師發函催告原告於
    3 日內履行契約義務，並於95年7月21日以答辯(二)狀之送達
    作為解除本件買賣契約之意思表示。
四、原告主張被詐欺或意思表示錯誤撤銷系爭買賣契約，請求被
    告返回已付價金等語；但為被告所否認，並以前開情詞置辯
    。是以本件之爭點即在於：(一)原告得否以受詐欺為由撤銷系
    爭買賣契約？(二)原告得否以意思表示錯誤為由撤銷系爭買賣
    契約？(三)本件違約金60萬元是否過高？經查：
  (一)原告得否以受詐欺為由撤銷系爭買賣契約？
    (1)按因被詐欺或被脅迫而為意思表示者，表意人得撤銷其意
      思表示。但詐欺係由第三人所為者，以相對人明知其事實
      或可得而知者為限，始得撤銷之。民法第92條第1項定有
      明文。所謂詐欺，係欲相對人陷於錯誤，故意示以不實之
      事，令其因錯誤而為意思之表示而言（最高法院56年台上
      字第3380號判例意旨參照）。
    (2)經查，本件證人陳盈惠雖證稱：王昱文先帶其等去看另一
      間已做好夾層、王昱文現住的房子，說系爭房屋雖是空屋
      ，但只要花7萬元把夾層做起來，就可以跟那間一模一樣
      ，等於是買一層多送一層云云（見本院96年1月18日言詞
      辯論筆錄），然一同前往之證人陳茂彬證稱：「（問：當
      時有無告知夾層不算錢？）沒有，她在夾層部分什麼都沒
      多說」、「（問：她有無說買一層多送一層？）她沒有針
      對夾層多作說明，只有帶我們去看她住的那戶，跟我們說
      做起來就是這個樣子」（見本院96年1月18日言詞辯論筆
      錄），足見被告之售屋代理人王昱文並未施用詐術告知夾
      層不算入總坪數價金內，原告主張被告之履行輔助人施用
      詐術，委無足採。
    (3)再者，證人陳盈惠、陳茂彬、陳麗玲均不否認原告有到現
      場看過房屋，證人陳盈惠、陳茂彬亦證稱：王昱文有告知
      系爭房屋大概19坪等語，而系爭房屋經換算後第一層為
      7.69 坪、夾層為5.16坪、陽台為0.46坪、公共設施為
      6.52坪，共19.83坪（見建物謄本），王昱文所告知之坪
      數並無不實，而第一層面積7.69坪與19坪相距甚遠，原告
      及其親友既到現場看過房屋，豈有將第一層面積誤認為總
      坪數19坪之可能？是以原告主張王昱文有故意隱匿不告知
      夾層計入坪數之詐欺云云，亦不足採，其以受詐欺為由撤
      銷買賣契約並無理由。
  (二)原告得否以意思表示錯誤為由撤銷系爭買賣契約？
    (1)按「意思表示之內容有錯誤，或表意人若知其事情即不為
      意思表示者，表意人得將其意思表示撤銷之。」，固為民
      法第88條第1項前段所明定，惟同法條項後段亦規定：「
      但以其錯誤或不知事情，非由表意人自己之過失者為限。
      」。換言之，不論係意思表示內容有錯誤，或表意人若知
      其事情即不為意思表示者，其應於非由表意人自己之過失
      所致者，始得為撤銷之。
    (2)查證人陳盈惠證稱：「（問：有無看土地權狀及建物謄本
      ？」我去領訂金時她有給我看，不過是陳茂彬看的，因為
      我看不懂」（見本院96年1月18日言詞辯論筆錄），證人
      陳麗玲亦證稱：「（問：簽約前有看過權狀嗎？）沒有，
      我交給我弟弟看，我弟弟看到所有權人寫乙○○，才拿來
      告訴我」（見本院96年3月20日言詞辯論筆錄），足見王
      昱文於簽約前有出示權狀予原告及與原告一同前往看屋之
      人閱覽，而系爭房地之建物謄本上記載：「層次：二層，
      25.42平方公尺，三層：17.05平方公尺」，原告對於夾層
      計入總坪數內計價一事，顯可透過閱覽謄本得知。參以證
      人即代書方惠琴亦證稱：簽約前有調閱系爭房地之登記謄
      本，以了解坪數、抵押貸款情形，且於簽約前有打電話告
      訴陳盈惠系爭房地之二樓、三樓、公設、陽台換算後面積
      各為多少坪等語（見本院96年1月18日言詞辯論筆錄），
      被告之代理人既於簽約前出示權狀予原告，原告委任之代
      書亦於簽約前告知系爭房屋權狀上兩層樓板之登記面積各
      為多少，縱原告誤認夾層不計入總坪數內而簽訂系爭買賣
      契約，亦係因自己過失導致意思表示錯誤，揆諸上開說明
      ，自不得以此主張撤銷買賣契約。
  (三)本件違約金60萬元是否過高？
    (1)依兩造所定系爭買賣契約第10條約定：「本約簽訂後，倘
      買方不買或不按約定日期付款，經賣方定期催告仍不給付
      時，願將既付價款全部由賣方無條件沒收，抵作違約金，
      並解除本約，如賣方不賣或不照約履行應盡義務時除應將
      已收價款如數退還予買方外，另賠償所收價款同額之損害
      金予買方後，本約方得解除，各無異議。」，而被告於95
      年5月1日委請律師發函催告原告於3日內履行契約義務，
      原告仍未按約定日期付款，原告確有上開違約事實，被告
      以答辯(二)狀之送達作為解除系爭買賣契約之意思表示，並
      依上開規定將已繳之價款60萬元予以沒收，即屬有據。
    (2)按「約定之違約金額過高者，法院得減至相當之金額。」
      民法第252條定有明文。又當事人約定契約不履行之違約
      金過高者，法院固得依民法第252條以職權減至相當之數
      額，惟是否相當仍須依一般客觀事實、社會經濟狀況及當
      事人所受損害情形，以為酌定標準，而債務已為一部履行
      者，亦得比照債權人所受利益減少其數額；又約定之違約
      金是否過高，應就債務人若能如期履行債務時，債權人可
      得享受之一切權益為衡量之標準，而非僅以約定之違約金
      額若干為衡量之標準（最高法院49年台上字第807號及51
      年台上字第19號判例參照）。本院審酌系爭房屋為成屋，
      原告僅繳納60萬元之第一、二期款即違約不再續繳價款，
      被告已收取部分價款受有利益，及原告如能依約給付價款
      或辦理銀行貸款時被告所能享受之一切利益等一切情狀，
      並衡諸系爭房屋總價為880萬元，所沒收之違約金60萬元
      僅占系爭房地總價額百分之六，並未過高且屬相當，原告
      請求酌減違約金並無理由，應予駁回。
五、綜上所述，原告以受詐欺或意思表示錯誤為由，撤銷本件買
    賣契約顯屬無據，被告依系爭買賣契約第10條規定沒收原告
    所繳之60萬元價金充作違約金為有理由，從而，原告依民法
    第92條、第88條、第114條、第113條之規定，請求被告返還
    價款60萬元，及自起訴狀繕本送達翌日起至清償日止，按年
    息5﹪計算之利息，為無理由，應予駁回；原告受敗訴判決
    ，其假執行之聲請即失所依據，應併予駁回。
六、本件為判決之基礎已臻明確，兩造其餘之陳述及所提其他證
    據，經本院斟酌後，認為均於判決之結果無影響，亦與本案
    之爭點無涉，自無庸逐一論述，併此敘明。
七、據上論結，本件原告之訴為無理由，依民事訴訟法第78條
    規定，判決如主文。
中　　華　　民　　國　　96　　年　　3 　　月　　30　　日
                  民事第五庭    法　官　蔡如琪
以上正本係照原本作成
如對本判決上訴，須於判決送達後20日內向本院提出上訴狀
中　　華　　民　　國　　96　　年　　3　 　月　　30　　日
                    　　　　　　書記官　劉寶鈴
